【裁判字號】    99,消債抗,119
【裁判日期】    991230
【裁判案由】    聲請免責
【裁判全文】
臺灣板橋地方法院民事裁定          99年度消債抗字第119號
抗  告  人
即  債務人  董懿瑩原名：董錦.
上列抗告人聲請消費者債務清理更生事件，對於中華民國99年7
月29日本院99年度消債聲字第117號裁定，提起抗告，本院裁定
如下：
    主    文
抗告駁回。
抗告程序費用新臺幣壹仟元由抗告人負擔。
    理    由
一、抗告意旨略以：
  (一)內政部所公告之每人每月最低生活費用僅得作為參考之依據
    ，實際上仍應視每個債務人之生活背景、工作需求而增減其
    生活必要支出，不應一味的強使更生債務人適用該每月最低
    生活支出數額，抗告人民國95、96年平均每月收入為新
    台幣（下同）34,017元，而每月依協商條件應清償14,710
    元、另應繳房貸26,200元，合計每個月應清償債務40,910元
    ，此已高於抗告人每月之收入，抗告人實無力清償。
  (二)抗告人之前夫陳佑銓因罹患高血壓心臟病、無充血性心臟衰
    竭、二尖瓣疾患等疾病而無工作能力，故由抗告人獨自負擔
    一家三口生活費用，由抗告人以向金融機構借款及及使用信
    用卡方式因應日常生活各項支出，抗告人係因履行扶養義務
    而積欠債務。雖抗告人有於百貨、美容、餐廳等消費支出，
    然此係在抗告人仍按期清償債務前所發生，且亦屬一般社會
    大眾正常消費行為，況債權人所提抗告人之消費支出情形，
    若平均分攤於年度每月消費支出，上開支出仍屬合理，然原
    審僅憑抗告人之數筆日常生活消費紀錄即認定抗告人有奢侈
    浪費之情事，屬消費者債務清理條例第134條第4款不予免責
    情形，有率斷之嫌。
  (三)又原審裁定既認定抗告人無任何財產足以清償各項清算程序
    費用，依法開始及同時終止清算程序，卻又為不免責裁定，
    仍無解於本件債務糾紛，與消費者債務清理條例第1 條之立
    法目的亦有違背。再觀諸消費者債務清理條例第135 條、14
    1 條、142 條有債務人得免責之規定，足見消費者債務清理
    條例對於債務人之包容及維護，法院應參照消費者債務清理
    條例之立法意旨，准許債務人依消費者債務清理條例第135
    條而為免責之裁定。
  (四)綜上，本件抗告人既係以申請信用貸款支付家人生活及醫療
    費用，銀行教抗告人以卡養卡，致高額利息及違約金債務累
    積迄今，實難純粹歸責於抗告人，本件原審所為認定與事實
    不符，應予廢棄等語。
二、按債務人有下列各款情形之一者，法院應為不免責之裁定，
    但債務人證明經普通債權人全體同意者，不在此限：1.於7
    年內曾依破產法或本條例規定受免責；2.隱匿、毀損應屬清
    算財團之財產，或為其他不利於債權人之處分；3.捏造債務
    或承認不真實之債務；4.因浪費、賭博或其他投機行為，致
    財產顯然減少或負擔過重之債務，而生開始清算之原因；5.
    於清算聲請前1 年內，已有清算之原因，而隱瞞其事實，使
    他人與之為交易致生損害；6.明知已有清算原因之事實，非
    基於本人之義務，而以特別利於債權人中之一人或數人為目
    的，提供擔保或消滅債務；7.隱匿、毀棄、偽造或變造帳簿
    或其他會計文件之全部或一部，致其財產之狀況不真確；8.
    故意於財產及收入狀況說明書為不實之記載，或有其他故意
    違反本條例所定義務之行為。債務人有前條各款事由，情節
    輕微，法院審酌普通債權人全體受償情形及其他一切情狀，
    認為適當者，得為免責之裁定，消債條例第134 條、第135
    條分別定有明文。次按債務人依消費者債務清理條例向法院
    聲請更生或清算，應認係債務清理之最後手段，蓋經法院裁
    定開始更生或清算程序後，債務人之生活、身分資格、工作
    權利等或均將受有限制。又該條例所定之債務清理程序採雙
    軌制設計，分為重建型之更生程序及清算型之清算程序，其
    立法目的在使有不能清償或有不能清償之虞的消費者，得依
    其自身負債與清償能力之不同情況，選擇不同程序清理其債
    務，以調整其與債權人及其他利害關係人之權利義務關係，
    保障債權人之公平受償，謀求消費者經濟生活之更生及社會
    經濟之健全發展。上開規定之立法目的，在兼顧債權人、債
    務人雙方之利益，使陷於經濟上困境之消費者得以清理債務
    ，利用此兩種不同程序妥適調整債務人與債權人及其他利害
    關係人間之權利義務關係，保障債權人獲得公平受償，並謀
    求消費者經濟生活之更生機會。申言之，上開制度並非在使
    債務人恣意消費所造成之債務，轉嫁予債權人負擔；故法律
    所設債務人免責之制度，應在鼓勵勤勞誠實之債務人，而非
    縱容投機不誠實之債務人奢侈浪費，倘債務人於聲請更生或
    清算前之相當期間內，利用信用金融之機會，恣意為非屬通
    常生活所需之鉅額消費或作奢侈性、浪費性之消費，而不在
    意日後履行返還之能力，反而算計消債條例中之免責制度，
    濫用更生或清算程序以規避其應負擔之償還責任，自與前開
    立法本旨有違。
三、本件抗告人前聲請消費者債務清理事件，經原審法院於民國
    99年5 月21日以99年度消債清字第38號裁定開始清算程序，
    並同時終止清算程序確定。嗣抗告人聲請免責裁定，經原審
    法院於99年7 月29日以99年度消債聲字第117 號裁定不免責
    ，抗告人聲明不服，以上開事由提起本件抗告。經查：
  (一)本件各債權人於原審法院就抗告人所為免責之聲請，除遠東
    國際商業銀行股份有限公司（即友邦國際信用卡股份有限公
    司債權受讓人）於99年7 月14日收受原審通知函，逾期未表
    示意見外，其餘各債權人均表示不同意，其等均略稱：觀諸
    抗告人之信用卡、現金卡消費紀錄，其內容多為奢侈性、浪
    費性之商品或服務消費，而非其通常生活所必需之消費，並
    逾越其所得甚多，顯有奢侈浪費之情事等語。
  (二)本件抗告人雖稱其於百貨、美容、餐廳等消費支出，係在抗
    告人仍按期清償債務前所發生，且屬一般社會大眾正常消費
    等語，然依新光商業銀行股份有限公司99年7 月23日陳報狀
    （見本院99年度消債聲字第117 號卷第84-94 頁）內容觀之
    ，抗告人於90年3 月起使用該行信用卡，且繳款情形正常，
    嗣於91年8 月持該行信用卡消費22,535元，而同年9 月30日
    僅繳款5,000 元（見本院99年度消債聲字第117 號卷第88頁
    ），而未按期足額清償信用卡費，並開始使用循環額度，其
    後抗告人每月持該行信用卡消費，均僅償還部分費用，或僅
    繳納最低應繳金額（見本院99年度消債聲字第88至91頁）；
    而抗告人自95年9 月起即未繳納該行信用卡帳款（見本院99
    年度消債聲字第117 號卷第92頁）。是抗告人既自91年9 月
    起即無法按月足額清償信用卡費，卻仍未節制消費，而持該
    行信用卡大量消費於非日常生活所需之場所，其中包括多筆
    於遠東百貨股份有限公司、惠康百貨股份有限公司、東森購
    物、名佳美精緻生活館、新光三越百貨股份有限公司等非生
    活所必需之高額消費，另有於93年3 月於歐特耐全車養護中
    心消費10,375元、93年8 月於大三元酒樓消費5,921 元、94
    年1 月於新光三越百貨股份有限公司消費14,359元、94 年6
    月於蓓爾佳麗SPA 美容生活館消費9,000 元等情狀，抗告人
    既明知其經濟狀況不如以往，有無法清償債務之疑慮，仍大
    量於非日常生活所必需之場所消費，實難認其無奢侈浪費之
    情事。
  (三)承上，抗告人既自91年9 月起即無法按月足額清償新光商業
    銀行股份有限公司之信用卡債務，仍另持其他銀行核發之信
    用卡持續消費。其中依豐商業銀行股份有限公司99年5 月
    28日陳報狀（見本院99年度消債聲字第117 號卷第42-57 頁
    ）觀之，抗告人於94年7 月、8 月持該行信用卡消費16,055
    元，嗣於同年9 月8 日僅繳款5,000 元（見本院99年度消債
    聲字第117 號卷第51頁），而開始未按期足額清償信用卡費
    ；抗告人並自95年3 月起，每月僅繳交銀行所列之最低繳款
    金額（見本院99年度消債聲字第117 號卷第53頁及第53頁背
    面）；而自95年9 月起，即開始未繳納該行信用卡帳款（見
    本院99年度消債聲字第117 號卷第55頁）。抗告人持該行信
    用卡自94年9 月起即無法按期足額清償債務，亦仍持該行信
    用卡於新光三越百貨股份有限公司、得易購購物、森輝旅行
    社、特香齋西餐廳有限公司、東森購物百貨、屈臣氏百佳股
    份有限公司、康是美生活藥妝店等密集消費。復觀以豐銀
    行提出之抗告人以現金卡預借現金情形（見本院99年度消債
    聲字第117 號第56頁），抗告人於94年9 月起已未依約足額
    繳納信用卡費，復於94年11月向該行預借現金164,000 元、
    94年12月預借現金121,000 元，依一般通常社會經驗，何以
    單月花費高達十餘萬元，實屬有疑。再佐以萬泰商業銀行股
    份有限公司99年7 月19日之陳報狀（見本院99年度消債聲字
    第117 號卷第61至67頁），抗告人於94年11月向該行提領預
    借現金74 ,000 元、同年12月提領預借現金13萬元，則加計
    前揭同年月抗告人向豐銀行預借現金之金額，抗告人每月
    除以信用卡消費外，復向各銀行借貸單月高達二十餘萬元，
    實難認此為日常生活所必要之花費，其以前詞主張並無奢侈
    浪費情形，實不足採。
  (四)末查，抗告人既於91年9 月即無法按月足額清償新光商業銀
    行股份有限公司之信用卡債務，仍持國泰世華商業銀行股份
    有限公司信用卡於91年12月至95年1 月繳納國泰人壽保險費
    共計高達418,330 元；復持該行信用卡於92年7 月於東京鐘
    錶行消費22,000元、92年10月於震旦通訊桃園桃鶯店消費8,
    500 元、93年4 月於香港商恆寶時代珠寶消費8,800 元、94
    年3 月於閒雲溫泉會館消費4,580 元、94年5 月於蓓爾佳麗
    SPA 美容生活館消費14,800元、94年7 月於維納斯美容材料
    行消費5,440 元。抗告人另持大眾商業銀行股份有限公司信
    用卡於93年10月於古都海鮮餐廳消費5,324 元、94年10月於
    新光三越百貨股份有限公司消費6,100 元。又抗告人持萬泰
    商業銀行股份有限公司現金卡大量預借現金，其中91年8 月
    提領6 萬元、同年12月提領高達129,018 元、92年3 月提領
    56,000元、同年11月提領8 萬元、同年12月提領117,840 元
    、93年1 月提領78,000元、同年2 月提領5 萬元、同年12月
    提領67,149元、94年7 月提領87,000元、同年11月提領74
    ,000元、同年12月提領13萬元。
  (五)綜上，依抗告人上開消費及預借現金之金額、次數及消費明
    細內容等，可認抗告人並未謹慎消費、撙節開支，節省生活
    非必要性之支出以求致力還款予各債權人，反以辦理現金卡
    、信用卡之方式，為大量、非必要性之消費支出行為，致負
    擔過重之債務。抗告人迄今就其主張提領現金用途部分及有
    關任職於新光三越代客刷卡消費等事，並未舉證以實其說，
    尚難採信。依上開抗告人信用卡、現金卡之消費明細表、交
    易明細表所示，以及抗告人所自陳之收入、支出情形，堪認
    抗告人有「因浪費或其他投機行為，致財產顯然減少或負擔
    過重之債務，而生開始清算之原因」情事存在。
四、按免責制度係經濟陷於困境債務人之最後救濟手段，是法院
    於審酌普通債權人全體受償情形及其他一切情狀後，如認免
    責為適當者，始得裁量以裁定免責，以保障債權人受償之合
    理及公正，並利債務人更生而重新出發。債務人如明知其經
    濟狀況不佳，猶恣意揮霍、投機，生活支出超過個人收入所
    應支出之程度，或心存倖冀以一時之投資以博取大利益，致
    負擔更大債務，於清算之原因即有可歸責性，為避免過大之
    道德風險，於清算程序終結後，尚不宜使之完全免責。承上
    抗告人之消費明細所示，其預見負債已有不能清償之虞後，
    並未檢討其理財及消費狀況，養成節儉習慣，仍維持慣常之
    消費習慣，大量為信用卡餘額代償、預借現金及信用貸款之
    行為，並以信用卡刷卡購買保險等情，依一般吾人生活經驗
    以觀，難認係一般為支出從事生活所必須之消費。因此，堪
    認抗告人確有因浪費、投機行為致財產減少或負擔過重之債
    務，而生清算之原因，則依前揭消債條例第134 條第4 款規
    定，應為不免責之裁定。原審裁定不予免責，核無違誤，抗
    告意旨指摘原裁定不當，求予廢棄並更為裁定，為無理由，
    應予駁回。
五、據上論結，本件抗告為無理由，依消費者債務清理條例第11
    條第2 項、第15條，民事訴訟法第495 條之1 第1 項、第44
    9 條第1 項、第95條、第78條，裁定如主文。
中    華    民    國    99    年    12    月    30    日
                  民事第二庭  審判長法  官  陳麗玲
                                    法  官  連育群
                                    法  官  張筱琪
以上正本證明與原本相符
本裁定不得再抗告
中    華    民    國    99    年    12    月    30    日
                                    書記官  連思斐

司法院資訊處製作；財團法人民間司法改革基金會備份。
